【裁判字號】    92,自,595
【裁判日期】    920925
【裁判案由】    偽造文書
【裁判全文】
臺灣臺中地方法院刑事裁定                          九十二年度自字第五九五號
    自  訴  人  臺中市廣西同鄉會
    代  表  人  丙○○
    被      告  乙○○
右列被告因偽造文書案件，經自訴人提起自訴，本院裁定如左：
    主  文
自訴駁回。
    理  由
一、本件自訴意旨如附件刑事自訴狀所載。
二、按法院或受命法官於甲○○○第一次審判期日前訊問自訴人、被告及蒐集或調查
    證據結果，如認為案件有刑事訴訟法第二百五十二條至第二百五十四條之情形者
    ，得以裁定駁回自訴，同法第三百二十六條第三項定有明文。次按犯罪事實應依
    證據認定之，無證據不得認定犯罪事實，刑事訴訟法第一百五十四條第二項定有
    明文；又認定不利於被告之證據須依積極證據，苟積極證據不足為不利於被告事
    實之認定時，即應為有利被告之認定，更不必有何有利之證據，最高法院三十年
    上字第八一六號判例可資參照。又刑事法上之犯罪，以行為人主觀上有實現特定
    犯罪構成事實之決意（或認識），並且客觀上有實施此項犯罪構成事實之行為，
    始稱相當。若行為人主觀上欠缺此項實現犯罪構成事實之意思（或認識），縱外
    觀上有此一「實施」之行為者，仍不得謂其已該當於特定之犯罪構成要件，而予
    以非難，令負刑責（見最高法院八十三年度臺上字第七五一號裁判要旨）。再刑
    法第二百十條之偽造私文書罪，以行為人主觀上認識其為無制作權之人，仍故為
    假冒有制作權之他人名義而制作文書，為其犯罪構成要件（最高法院八十三年度
    臺上字第一三五九號裁判要旨參照）。換言之，就偽造私文書之罪以言，倘行為
    人對文書制作人主觀上欠缺認知其為無制作權之人，雖客觀上有以他人名義制作
    文書之行為，仍難遽以該罪相繩。
三、本件自訴人指述之事實，係以被告乙○○與案外人韋國斌（已於民國八十八年九
    月十一日死亡）兩人，於八十五年十一月四日，委由被告乙○○為代理人，制作
    市內電話申請書，向中華電信股份有限公司，辦理臺中市廣西同鄉會00000
    00號電話一臺租用權退租撤機事宜，因案外人韋國斌當時已非合法理事長身分
    ，且被告乙○○亦非當時案外人韋國斌所聘用之總幹事，自均無權制作臺中市廣
    西同鄉會上開退租撤機申請書，致生損害於臺中市廣西同鄉會缺少一臺電話租用
    權使用之權利及損害自訴人公同共有權利之損失，因認被告乙○○涉有偽造文書
    、行使偽造文書之罪嫌云云，嗣於本院調查中又指述：案外人韋國斌並未授權被
    告乙○○去辦理上揭事宜，申請書上之用印應不是案外人韋國斌所親為，且退租
    撤機並未經過同鄉會大會通過，被告乙○○根本無權去辦理云云。
四、經查：
  (一)本件自訴人臺中市廣西同鄉會，前經臺中市政府於八十一年一月十五日以八一府
    社行字第四三二一號函，依督導各級人民團體實施辦法第十九條第一款之規定予
    以命令整理，依同法第二十條規定理事、監事之職權應即停止，由鄧善宏等七人
    組成整理小組，並由鄧善宏擔任召集人，而依同辦法第二十一條之規定任務於三
    個月內完成，是該函係停止臺中市廣西同鄉會第三屆理、監事之職權，並非解除
    臺中市廣西同鄉會第三屆理、監事之職權。嗣因臺中市廣西同鄉會整理小組未於
    三個月內完成整理任務，應予解散，但該整理小組成員鄧善宏等人竟仍違法於八
    十一年四月十二日召開臺中市廣西同鄉會第四屆第一次會員大會非法選舉產生第
    四屆理、監事，又未於召開會員大會前十五日通知送達會員，又偽造非會員之人
    冒充會員，且出席會員未達該會總人數二一八人半數之一百零九人，經本院八十
    一年度訴字第七二五號判決「確認被告李占祥、梁兆樞、周建業（即整理小組成
    員）於八十一年四月十二日所召集之臺中市廣西同鄉會第四屆第一次會員大會選
    舉產生之第四屆理事及監事，均當選無效」確定在案。前述第四屆第一次會員大
    會選舉產生之第四屆理事及監事，既均當選無效，則再由理事輾轉選出第四、五
    、六屆理事長，亦均因前述第四屆第一次會員大會之召集程序違法，而當選無效
    （第六屆理、監事選舉另經本院八十七年度訴字第二六八二號判決認定當選無效
    ），而自訴人代表人丙○○原為臺中市廣西同鄉會第三屆理事長，則臺中廣西同
    鄉會之代表人仍為第三屆理事長丙○○，應堪認定。綜上，本件以臺中市廣西同
    鄉會名義為自訴人，而以丙○○為自訴人代表人，提起本件自訴，於法尚無不合
    ，先此敘明。
  (二)訊據被告固承認有於右揭時、地制作上開退租撤機申請書，惟堅詞否認有何偽造
    文書、行使偽造文書犯行，辯稱：當時韋國斌係同鄉會之理事長，伊係理事，韋
    國斌因會務精簡需要，才委任伊去辦理上開事宜，上開申請書上之廣西同鄉會及
    「理事長韋國斌」之印章當時是由案外人黃福和在保管，惟其上韋國斌之私章仍
    由韋國斌自行保管，伊既經韋國斌授權，自無偽造文書或行使偽造文書行為可言
    等語。經查：自訴人代表人先係指述：案外人韋國斌明知其本身已非理事長，仍
    委由被告制作上開退租撤機申請書，為撤機行為云云，嗣又改稱：被告應未經案
    外人韋國斌授權云云，其先後指述不一，對於其指述案外人韋國斌並未授權乙節
    ，已非無疑，又案外人韋國斌既已於八十八年九月十一日死亡，自無從傳喚其到
    庭說明，惟參諸被告辦理上揭退租撤機事宜，系爭電話必遭停話，茍案外人韋國
    斌並未授權被告去辦理，必然會馬上發現上情，自會立即追究被告刑責，當不可
    能多年來相安無事，再參諸被告為上開行為，對其本身而言，並無任何利益可圖
    ，衡之常情，實難想像被告會甘冒刑責，未經授權故為上開偽造行為。復佐以被
    告辯稱：案外人韋國斌之私章係其自行在保管，此亦符合常情，而上開退租撤機
    申請書上確已蓋有案外人韋國斌之私章屬實，益證被告所辯：確經案外人韋國斌
    委任才去辦理等語，足堪採信。另查，自訴人代表人以當時總幹事係王逢琳，並
    非被告，而認被告未經授權云云，惟上開撤機退租事宜，既非屬總幹事專辦事宜
    ，理事長委由其他人辦理，自無不可，尚難以此認定被告必然未經授權，其理至
    明。至自訴人代表人所指：被告未經同鄉會會員大會通過，根本無權辦理云云，
    惟被告係經理事長授權而辦理，縱不合該同鄉會程序，尚與偽造文書罪有間。又
    自訴人代表人自行以廣西同鄉會及「理事長韋國斌」之印章當時是由案外人黃福
    和在保管，而黃福和又有偽造文書前科在案，即擅自推論被告未經案外人韋國斌
    授權云云，自訴人代表人空言否認，並無證據足資證明其所言之真正，且本院依
    上開事證已足認被告確有經案外人韋國斌之授權，復參酌茍被告未經案外人韋國
    斌授權，係自行由案外人黃福和蓋用上開印文，則案外人黃福和恐有共犯之虞，
    縱傳喚案外人黃福和到庭，亦必然會否認被告未經案外人韋國斌授權乙事，乃屬
    必然，故本院認定核無再行傳喚黃福和調查之必要。
  (三)又本院八十一年度訴字第七二五號民事確定判決，雖已確認臺中市廣西同鄉第四
    屆理、監事當選無效，嗣後輾轉選出之第四、五、六屆理事長、理、監事等因而
    均當選無效，惟上開八十一年度訴字第七二五號民事案件係於九十年九月七日始
    判決確定，此有確定證明書影本一份在卷足憑，故本件被告於八十五年十一月四
    制作上開退租撤機申請書時，前開關於自訴人臺中市廣西同鄉會第四、五、六、
    七屆選任人員當選無效之訟案，均在審理中，尚未判決確定，且被告等與自訴人
    間，因廣西同鄉會會員大會之召集程序、理、監事選舉等糾紛，纏訟十數年，無
    非在釐清誰係該同鄉會之法定代理人、誰為合法理、監事等情，是尚難遽認本件
    被告行為時，其主觀上已知悉案外人韋國斌非合法臺中市廣西同鄉會之理事長，
    準此，被告依案外人韋國斌之授權而為上揭行為，難謂被告行為時主觀上有認識
    其為無制作權之人，仍故意假冒有制作權之他人名義而制作該文書，揆諸上開說
    明，自難以偽造文書、行使偽造文書罪責相繩，灼然甚明。
  綜合上述，被告上開犯罪嫌疑，自屬不足，揆諸首開說明，本件自訴應予駁回。
據上論斷，應依刑事訴訟法第三百二十六第三項、第二百五十二條第十款，裁判如主
文。
中     華     民     國     九 十 二     年     九     月    二十五     日
                                臺灣臺中地方法院刑事第十一庭
                                    審判長法  官 陳卿和
                                          法  官 林三元
                                          法  官 蔡美華
右正本證明與原本無異。
如不服本裁定，應於裁定送達後五日內向本院提出抗告狀。
                                          書記官
中     華     民     國     九 十 二     年     九     月    二十五     日


司法院資訊處製作；財團法人民間司法改革基金會備份。
